臺灣桃園地方法院民事判決　　　　　　　95年度訴字第1727號
原　　　告　甲○○
訴訟代理人　吳金棟律師
被　　　告　臺灣銀行股份有限公司中壢分公司
法定代理人　乙○○
訴訟代理人　丁○○
　　　　　　丙○○
上列當事人間請求損害賠償事件，於民國96年1 月23日言詞辯論
終結，本院判決如下：
    主      文
原告之訴及其假執行之聲請均駁回。
訴訟費用由原告負擔。
    事實及理由
甲、原告主張：(一)原告於民國81年7 月27日於被告處開立帳號
    000000000000號之綜合存款帳戶（下稱系爭帳戶），至93年
    1 月1 日止，原告尚有定期存款4 筆，解約後包括利息之金
    額各為新臺幣（下同）697,953 元、499,168 元、299,557
    元、499,479 元，合計1,996,157 元（下稱系爭定期存款）
    。惟因被告承辦人員未設置電腦防護牆，竟允許不經解約而
    得使用金融卡將上開定期存款提領或轉帳，導致系爭定期存
    款於93年1 月19日遭他人提領一空。原告發現後，即於94年
    12月14日催告被告應將系爭定期存款返還原告，惟被告置之
    不理，原告乃於94年12月20日向被告解除系爭定期存款契約
    ，並請求被告返還系爭定期存款。(二)原告從未在被告處以使
    用金融卡之方式提款，系爭定期存款遭他人轉帳提領，係屬
    首例。況根據往例，被告欲提領定期存款時，被告之行員均
    以電話通知原告先辦理解約，再辦理提領，顯然被告未盡保
    管之責等語，並聲明：被告應給付原告100 萬元，及自93年
    1 月20日起至清償日止，按週年利率百分之五計算之利息。
    乙、被告則以：(一)系爭帳戶內之存款遭盜領，係因原告曾在
    92年間將金融卡密碼告知訴外人張嘉慧，委託其提領現金，
    但原告事後卻未變更密碼，致遭其長女即訴外人余若榛夥同
    張嘉慧及訴外人龔文智竊取其金融卡，並於93年1 月3 日至
    16日使用該金融卡，以正確密碼，透過自動櫃員機跨行提領
    現金及跨行轉帳盜領。(二)原告於81年7 月27日開立系爭帳戶
    時，曾簽立「綜合存款約定書」，依該約定書前言約定：「
    立約定書人今向貴行開立綜合存款帳戶，嗣後所有一切往來
    ，除願依照貴行綜合存款辦法暨處理細則及有關規定辦理外
    」，又原告持有之系爭帳戶存摺內頁印有「臺灣銀行綜合存
    款辦法」，該辦法第5 條第5 款存取與借款約定：「存戶取
    款…超過活期性存款餘額時，即由本行自動依照第3 款定期
    性存款設定之質權，在規定之借款成數範圍內，予以貸款支
    付。」另同條第9 款約定：「存戶持有本行發給之金融卡者
    ，得在本行及與財金公司約定往來之跨行連線作業網內所置
    之『自動櫃員機』自行操作取款。」經查原告自84年10月20
    日起至85年7 月5 日之間，曾依上開約定多次利用系爭帳戶
    以透支質借之方式向被告貸款，此與前述93年1 月間系爭帳
    戶內均屬透支質借之使用方式相同，並非原告所稱係定期存
    款中途解約，原告顯然將「質借」行為誤認為解約。(三)再依
    原告簽立之金融卡所載約定事項第6 款約定：「使用金融卡
    取款（包括提款及轉帳支出）係以無登錄方式辦理，其與提
    示存摺並填『取款憑條』，加蓋原留印鑑取款，具有同等效
    力。」顯見原告申請金融卡，即得使用金融卡提款或轉帳支
    出，此乃雙方就系爭帳戶約定使用之方式。而使用金融卡之
    存款戶，其金融卡及密碼乃存摺與印鑑之代替，由機器判讀
    給付，銀行無從知悉其係冒領，與第三人持真正之存摺及印
    鑑冒領存款之情形相當，均係善意的向債權人之準占有人清
    償。故被告依兩造間系爭帳戶之約定方式為債務之履行，當
    有清償債務之效力。(四)依綜合存款約定書第3 條之約定：「
    本存款項下之活期性存款，如因支取…而致餘額不足時，請
    在定期性存款之規定或成數範圍內准予貸款，以供支付之用
    ，俟存入活期性存款或定期性存款到期時，儘先自動抵償。
    」查原告於93年1 月19日就系爭定期存款辦理解約時，其系
    爭帳戶已透支1,799,466 元，被告乃依上開約定，將系爭定
    期存款抵償原告所透支之上開借款，賸餘之195,659 元，原
    告並於解約同日領取其中195,000 元，尚餘659 元現仍存放
    於系爭帳戶，原告尚未請求返還。基此，被告對原告之定期
    存款返還義務已依約清償，原告之請求應為無理由。(五)退步
    言之，縱認原告主張之債權存在，惟原告未依約妥慎保管使
    用金融卡及洩露密碼，且未即時通知被告辦理掛失止付，足
    見系爭帳戶內之存款遭他人盜領，顯係因原告之故意或過失
    所致，被告因此發生損失，被告得向原告請求損害賠償，將
    被告對原告之損害賠償債權，與原告所主張之債權互相抵銷
    等語作為抗辯。並聲明：原告之訴駁回；如受不利之判決，
    願供擔保請准免為假執行。
丙、得心證之理由：
  一、原告主張：其於81年7 月27日於被告處開立系爭帳戶，至
      93年1 月1 日止，尚有系爭定期存款（4 筆），於解約後
      包括利息之金額各為697,953 元、499,168 元、299,557
      元、499,479 元，合計1,996,157 元等事實，有原告提出
      之系爭帳戶存摺封面、內頁（見本院卷第106 至107 頁）
      及被告提出之綜合存款印鑑卡（見本院卷第41頁）在卷可
      稽，且為被告所不爭執，堪信為真實。
  二、原告主張因被告之承辦人員未設置「電腦防護牆」，允許
      不經解約而得提領定期性存款，任由訴外人龔永智等人以
      轉帳方式，於93年1 月19日將系爭定期存款提領一空乙節
      ，為被告所否認。經查：
    (一)被告主張系爭定期存款係原告於93年1 月19日中途解約，
      並將該存款（金額分別為697,953 元、499,198 元、
      299,557 元、499,479 元）轉入系爭帳戶之活期性存款等
      情，業據被告提出系爭帳戶明細及原告簽名蓋章之綜合存
      款戶申請定期性存款「中途解約」轉入活期性存款通知書
      為證（見本院卷第第94頁、第98頁），原告未否認上開文
      書之真正，本院認上開文書應為真正，並斟酌上開文書之
      記載，認為被告之上開主張應為可採，是原告主張系爭定
      期存款未經解約而於93年1 月19日遭第三人龔永智等人提
      領一空乙節，即非可採。
    (二)原告開設系爭帳戶時，曾簽立綜合存款約定書（見本院卷
      第10頁），內載：「立約定書人今向貴行開立綜合存款帳
      戶，嗣後所有一切往來，除願依照貴行綜合存款辦法暨處
      理細則及有關規定辦理外，並願覆行左列各項之約定：一
      、本存款項下之定期存款，設定質權予貴行，以擔保本存
      款項下貸款部分之債務。……三、本存款項下之活期存款
      ，如因支取或另依約委託貴行自動撥付各項費用、稅捐或
      其他代理支付款項，而致餘額不足時，請在定期性存款之
      規定成數範圍內准予貸款，以供支付之用，俟存入活期性
      存款或定期性存款到期時，儘先自動抵債」等語，又臺灣
      銀行綜合存款辦法（見本院卷第11頁）第5 條第6 項約定
      ：「存戶償還借款本行得就存戶續存之活期性存款、定期
      性存款中途解約，或定期性存款到期本息轉入活期性存款
      自動償還」等條款可知，若原告自系爭帳戶提領之金額逾
      其活期性存款餘額時，該不足額即係原告以其定期性存款
      為擔保向被告所為之貸款（即所謂透支質借），俟存入活
      期性存款或定期性存款到期（或經中途解約）轉入系爭帳
      戶時，被告再優先自動抵償之。而系爭定期存款係因原告
      於93年1 月19日中途解約而存入活期性存款內，已如上述
      。且被告主張原告曾於84年10月20日起至85年7 月5 日止
      期間，陸續透支20至30萬餘元不等，被告亦依約在原告存
      入活期性存款時予以抵銷等情，業據被告提出系爭帳戶明
      細為證（見本院卷第43至47頁），且原告亦自認曾透支款
      項（見本院卷第78頁），堪信為真實。按原告自系爭帳戶
      透支質借多筆款項且期間長達約1 年，其存入款項時，亦
      遭被告逕予抵銷。若被告果不知有上開約定，衡諸常情，
      原告豈有不向被告質問其存入款項之流向之理，又原告於
      發現被告以其存款與被告所主張之透支款項抵銷，何以未
      為異議，是原告諉稱不知兩造間有上開約定乙節，不足為
      採。再者，上開綜合存款約定書、綜合存款辦法係屬定型
      化契約條款，固無疑問。惟該綜合存款辦法第2 條約定：
      「本綜合存款係將活期存款、定期存款與擔保放款，綜合
      於同一帳戶內，或將活期儲蓄存款、定期性存款與擔保放
      款綜合於同一帳戶內，均具有隨時存取與質押借款之便利
      ，並本行提供代理收付，代繳稅捐及公用事業費用等服務
      」等語（見本院卷第42頁），可知此綜合存款帳戶之開設
      主要目的係為方便客戶資金調度，尚難遽認有何顯而易見
      不利存款戶之處，而任何社會活動多少均具風險性，是原
      告主張該定型化契約條款為不利存戶之條款而不受其拘束
      ，顯不可採。
  三、次按乙種活期存款戶與金融機構之間為消費寄託關係。第
      三人持真正存摺並在取款條上盜蓋存款戶真正印章向金融
      機構提取存款，金融機關不知其係冒領而如數給付時，對
      存款戶有清償之效力；又銀行使用自動提款卡之存款戶，
      其提款卡及密碼係存摺及印鑑之代替，由機器判讀給付，
      銀行無從知悉其係冒領，與第三人持真正之存摺及印鑑冒
      領存款之情形相當，均係善意的向債權之準占有人清償，
      依民法第310 條第2 款之規定，對於該存款戶有清償之效
      力。查原告於86年11月7 日向被告申請領用系爭帳戶金融
      卡，復於92年1 月8 日因金融卡毀壞向被告申請換發一事
      ，有被告提出之金融卡領用申請書及換發申請書（本院卷
      第85至86頁）附卷可據，原告亦不爭執。依被告綜合存款
      辦法第5 條第9 款約定：「存戶持有本行發給之金融卡者
      ，得在本行及與財金公司約定往來之跨行連線作業網內所
      置之『自動櫃員機』自行操作取款。」（本院卷第42頁）
      ，再參諸原告申請領用系爭帳戶金融卡所簽訂之約定事項
      第2 項、第6 項明載：「存戶得於本行、參加跨行服務之
      金融機構、參加國際組織之金融機構所設置之自動櫃員機
      提現，並同意由設立於本行之新台幣活期性帳戶扣帳，本
      行得酌收手續費」、「使用金融卡取款（包括提款及轉帳
      支出，以下同）係以無摺登錄方式辦理，其與提示存摺並
      填「取款憑條」，加蓋原留印鑑取款具有同等效力」（本
      院卷第50頁）等語，可認使用金融卡取款（包括提款及轉
      帳支出）為兩造就系爭帳戶約定使用方式之一，而兩造間
      就系爭帳戶之使用既屬消費寄託之法律關係，是若原告以
      金融卡之正確密碼透過自動櫃員機所為之交易（提款或轉
      帳），仍屬被告依約履行其消費寄託債務之範疇內，且依
      上開綜合存款約定書約定，原告如以金融卡取款致逾系爭
      帳戶內存款之數額，即應認為係原告向被告之貸款。次查
      原告在91年8 月5 日起至92年7 月1 日止之期間內曾有多
      次以金融卡跨行自系爭帳戶提領現金之記錄，此有系爭帳
      戶明細在卷可據（見本院卷第90頁至第92頁），則原告謂
      其從未以金融卡自系爭帳戶提款，委無足採。被告主張系
      爭帳戶自93年1 月5 日至同年月16日間遭人使用原告真正
      之金融卡以正確密碼透過自動櫃員機領取款項致於93年1
      月16日止透支1,799,466 元乙節，有系爭帳戶明細為證，
      復為原告所不爭執，堪信為真實。原告雖稱係被告未盡注
      意義務而遭人盜領，惟被告銀行所設置之自動櫃員機只要
      有人以真正之金融卡輸入正確密碼即得付款，實無法判讀
      實際操作機器之人有無權利領取系爭帳戶款項，且原告遲
      至同年月19日始向被告掛失存摺、凍結系爭帳戶，有單摺
      掛失止付暨補領新存摺申請書可按（見本院卷第52頁），
      是上開款項縱如原告所謂係遭人盜領亦難謂被告有過失。
      從而，依前揭說明，被告善意地向持有原告真正金融卡之
      人（即債權準占有人）付款，仍生貸款與原告之效力。
  四、按「二人互負債務，而其給付種類相同，並均屆清償期者
      ，各得以其債務，與他方之債務，互為抵銷。」民法第
      334 條前段定有明文。兩造間所訂立之綜合存款約定書第
      3 項亦約定「本存款項下之活期存款，如因支取或另依約
      委託貴行自動撥付各項費用、稅捐或其他代理支付款項，
      而致餘額不足時，請在定期性存款之規定成數範圍內准予
      貸款，以供支付之用，俟存入活期性存款或定期性存款到
      期時，儘先自動抵債」等語，又臺灣銀行綜合存款辦法第
      5 條第6 項約定：「存戶償還借款本行得就存戶續存之活
      期性存款、定期性存款中途解約，或定期性存款到期本息
      轉入活期性存款自動償還」等語。經查原告就系爭定期存
      款中途解約，且已請求被告將該定期存款轉入活期性存款
      ，而被告已依約轉入，此有系爭帳戶明細可按，是原告對
      於被告即有隨時請求返還該消費寄託物即1,996,157 元之
      權利，惟原告亦以透支方式向被告借款1,799,466 元，依
      上開規定及約定，被告主張其得以對於原告之上開借款債
      權與被告對其之返還上開消費寄託物債權抵銷，自屬有據
      。被告既已依約主張抵銷，自生抵銷之效力，準此，應認
      原告對於被告之1,996,157 元返還消費寄託物債權在被告
      為抵銷之範圍即1,799,466 元部分，業因抵銷而消滅。又
      該債權所餘195,659 元，原告已於93年1 月19日領取其中
      195,000 元，且所餘659 元並非本件請求返還之對象等情
      ，亦為原告自認。是則應認原告請求返還之本件100 萬元
      債權，已因被告抵銷而消滅，原告請求返還，於法無據。
  五、從而，原告依消費寄託之法律關係請求被告給付100 萬元
      及自93年1 月20日起至清償日止，按週年利率百分之五計
      算之利息為無理由，應予駁回。原告之訴既經駁回，其假
      執行之聲請即失所附麗，應併駁回之。
丁、訴訟費用負擔之依據：民事訴訟法第78條。
中　　華　　民　　國　　96　　年　　2 　　月　　13　　日
                  民事第三庭  法  官  林望民
上列為正本係照原本作成
如對本判決上訴，須於判決送達後20日內向本院提出上訴狀
中　　華　　民　　國　　96　　年　　2 　　月　　13　　日
                              書記官  曾建中
